臺灣臺中地方法院民事判決　九十四年度家訴字第一０號
　　原　　　告　丙○○
　　被　　　告　甲○○
　　　　　　　　乙○○
　　右　一　人
　　訴訟代理人　林瓊嘉　律師
右當事人間確認婚姻無效事件，本院於民國九十四年五月二十七日言詞辯論終結，判
決如左：
    主　　　文
確認被告甲○○與被告乙○○間婚姻關係不成立。
訴訟費用由被告負擔。
    事實及理由
壹、按民事訴訟法第五百六十八條第一項及第二百四十七條分別規定婚姻無效之訴、
    婚姻關係不存在之訴與婚姻不成立之訴等訴訟要件。倘當事人未履行婚姻要件，
    其婚姻既不成立，自不發生任何婚姻之法律上效力，無須法院判決，任何人均得
    主張之。然發生爭執時，有確受判決之法律上利益者，自得起訴請求確認婚姻不
    成立，即有爭執之當事人得提起確認婚姻不成立之訴，而非提起確認婚姻無效之
    訴。至於當事人間之結婚符合婚姻要件，如屬法律上規定之禁婚親或為重婚或為
    一人同時與二人以上結婚時，則為已成立之婚姻，依法應歸於無效，以此為原因
    請求法院為確認之判決，即應提起確認婚姻無效之訴。再者，婚姻關係不存在，
    係主張曾有婚姻關係，嗣經消滅，而現在婚姻關係不存在者。因此，當事人舉反
    證推翻推定之效力時，所爭執者係曾否履行婚姻之方式，其屬婚姻有無成立之問
    題，應提起婚姻不成立之訴，而非婚姻關係不存在或婚姻無效之訴。經查：本件
    原告主張被告間之婚姻關係，並未履行結婚之儀式，核其性質，應屬婚姻有無成
    立之問題。從而，原告提起確認被告甲○○與被告乙○○間婚姻關係不成立之訴
    ，於法有據，合先敘明。
貳、本件原告主張：
　一、原告與被告甲○○於民國六十五年十二月四日結婚，婚後育有三子女。嗣因家
      庭因素，渠等雖於九十年一月四日協議離婚，惟因不合法定程序，經本院於九
      十三年五月十八日以九十三年度家訴字第五三號判決確認雙方婚姻關係存在，
      被告甲○○提起上訴，經台灣高等法院台中分院於九十三年八月二十四日以九
      十三年度家上字第九三號判決駁回上訴，並於同年九月二十日確定，同年十月
      八日向戶政機關辦理撤銷雙方離婚登記，回復渠等之夫妻關係。
  二、被告甲○○與原告辦理離婚登記後，嗣於九十年十二月十五日與越南人民即被
      告乙○○結婚，惟其等結婚登記申請書所附關於被告乙○○表示其為單身之切
      結書僅由被告甲○○為證明人，顯有欠當。其等結婚證書記載「乙○○係廣東
      省潮洲人」，亦與被告乙○○所立之上開切結書記載，即其出生於越南不符，
      有偽造文書之嫌。再者，結婚證書記載介紹人與證婚人之一許麗雪為同一人，
      另一證婚人洪瑞養為許麗雪之夫婿，二人均與被告無任何關係，僅係職業證人
      。原告曾向該等證婚人詢問被告有無舉行公開結婚儀式，其等均答稱無公開儀
      式，亦未舉行婚宴，顯見被告間婚姻關係違反民法第九百八十二條第一項結婚
      應有公開儀式及二人以上之證人之規定，欠缺婚姻之成立要件，是被告婚姻關
      係應不成立，為此提起本訴等語。並聲明：如主文所示。
參、被告甲○○則以：因被告乙○○無
    婚一年後，在越南有補請宴客，告知親友被告結婚之情事。其未見過被告乙○○
    之母，亦未見過越南宴客之喜幛。其對被告之密月旅行照片，並無意見。暨聲明
    ：原告之訴駁回。
肆、被告乙○○則以：
　一、被告乙○○因信任被告甲○○係未婚，於九十年十二月十五日經由仲介介紹，
      在台灣與被告甲○○結婚，彼時被告乙○○並不知被告甲○○先前與原告之離
      婚協議未符合法定要件，被告乙○○與被告甲○○結婚係基於善意，原告故意
      或過失違反離婚應踐行法定程序，導致使其與被告甲○○之離婚無效，有可歸
      責之原因。而原告與被告甲○○離婚後即未同居，並無履行夫妻共同生活之事
      實，被告乙○○與被告甲○○自九十年十二月二十一日同居迄今，有履行婚姻
      生活之事實。再者，原告與被告甲○○係因感情不睦，協議離婚，並會同向戶
      政事務所登記。反之，被告乙○○與被告甲○○係基於白首偕老而結婚，揆諸
      大法官會議釋字第三六二號解釋，基於信賴保護原則、夫妻共同生活、婚姻之
      圓滿，被告之後婚應優於原告前婚之保護。
　二、被告於
        第五郡高樓小餐廳（即尚妥餐廳）補請宴客。因被告乙○○係第二次結婚，
        僅於九十年十一月十日在台灣簡單宴請被告之乾爸媽，返回越南歸寧時再補
        請親友，並非無公開儀式等語資為抗辯。並聲明：原告之訴駁回。
伍、得心證之理由：
  一、按確認法律關係之訴，非原告有即受確認判決之法律上利益者，不得提起之，
      民事訴訟法第二百四十七條第一項前段定有明文。所謂『即受確認判決之法律
      上利益』，係指因法律關係之存否不明確，導致原告在私法上之地位有受侵害
      之危險，而此項危險得以對於被告之確認判決除去之者而言，故確認法律關係
      之成立或不成立之訴，倘具備前開要件，即得謂有即受確認判決之法律上利益
      ，縱使請求確認者，為他人間之法律關係，亦得提起。原告主張其於六十五年
      十二月四日與被告甲○○結婚，嗣於九十年一月四日協議離婚，惟因不合法定
      程序，經本院以九十三年度家訴字第五三號判決、台灣高等法院台中分院九十
      三年度家上字第九三號判決確認雙方婚姻關係存在確定等事實。業據原告提出
  二、原告主張被告甲○○固於九十年十二月十五日與被告乙○○結婚，惟渠等並未
      舉行公開儀式等語。被告抗辯稱其等於結婚一年後，在越南有補請宴客，告知
      親友被告結婚之情事云云。是兩造就被告結婚有無舉行公開儀式，各執一詞，
      足見被告間是否有成立婚姻關係，兩造爭執甚鉅。參諸兩造
      與被告乙○○係夫妻之記載，就身為被告甲○○配偶之原告而言，被告間婚姻
      關係之存否，導致原告之法律上地位有受侵害之危險，其同時亦影響原告與被
      告林宗之婚姻效力，而此不明確及危險，必須藉由確認被告間婚姻關係不成立
      之判決，以除去此種不安之狀態。從而，原告自有即受本件確認判決之法律上
      利益，故原告提起本件確認被告間婚姻關係不成立之訴，於法有據。是本院自
      應審究被告間是否有舉行公開儀式，作為認定被告間婚姻關係成立或不成立之
      依據。
　三、原告主張被告於未舉辦公開儀式之情形下，而於九十年十二月二十一日，逕持
      僅有二位證婚人而無主婚人，填載結婚日期為九十年十二月十五日之結婚證書
      ，向戶政機關辦理結婚登記等事實，業據原告提出結婚登記申請書、切結書、
      居留證及
      告知親友被告結婚之情事云云。經查：
    （一）被告乙○○之訴訟代理人於本院審理時陳述：系爭婚姻未舉行公開儀式，
          在越南被告有補請宴客等語。被告乙○○亦陳述：其來台並無親人，故未
          宴客等語（均參照本院九十四年三月二十五日言詞辯論筆錄）。足見被告
          結婚時，並未舉行公開儀式。再者，被告甲○○陳述：其未見過被告蕭寶
          卿之母，亦未見過越南宴客之喜幛（參照本院九十四年五月二十七日言詞
          辯論筆錄）。被告甲○○既然為結婚之當事人，對於婚宴之喜幛，竟未見
          過，甚至與其岳母即被告乙○○之母未曾謀見，顯與常情有違。因此，被
          告辯稱婚後有補請宴客云云，殊值存疑。
    （二）證人許麗雪到庭結證稱：因被告乙○○無
          被告甲○○雖有至其家中，聲稱欲公證結婚，並請其與夫婿充當證婚人，
          惟嗣後並未至法院當證人，渠等亦未讓被告請客等語（參照本院九十四年
          五月二十七日言詞辯論筆錄）。徵諸證人許麗雪為被告結婚證書所載證婚
          人之一，於情於理均應受邀參加被告之婚宴，其竟未受被告宴請，亦未出
          席見證被告結婚，故與被告婚結證書所載不符。足認被告結婚應未舉行公
          開儀式及二人以上之證人。是被告所辯尚難憑採，原告上開主張堪認為真
          實。
    （三）按結婚應有公開之儀式及二人以上之證人，經依
          推定其已結婚。結婚不具備公開儀式及二人以上之證人者，無效。民法第
          九百八十二條及第九百八十八條第一款分別定有明文。是我國民法關於結
          婚成立之形式要件，係採儀式婚之立法，即須經一定之公開儀式，使不特
          定人得以共見共聞認識為結婚者，婚姻始可謂有效成立，是兩造曾依
          法為結婚登記，有
          以資證明其未有公開之儀式及二人以上證人之法定結婚要件時，自得推翻
          其推定（參照最高法院八十四年臺上字第八二九號判決）。本件被告林宗
          南與被告乙○○雖已為結婚登記，惟其等間未曾舉辦結婚之公開儀式，實
          質上該婚姻未備法定方式，即無所謂之結婚行為發生，欠缺法律行為之成
          立要件，揆諸上開說明，被告所為前述結婚登記之效力，既已為上開事證
          所推翻，被告間之婚姻仍不生結婚之法律上效力。從而，原告請求確認被
          告甲○○與被告乙○○間之婚姻不成立，為有理由，應予准許。
  　（四）本件事證已經明確，兩造其餘攻擊防禦方法或舉證，於本件判決結果並無
          影響，爰不再一一論述。
陸、訴訟費用負擔之依據：民事訴訟法第七十八條、第八十五條第一項前段。
中　　　華　　　民　　　國　　九十四　　年　　六　　月　　　　　十　　　日
                                  臺灣台中地方法院家事法庭
~B法　　　官　林洲富
右為正本係照原本作成。
如對本判決上訴，須於判決送達後二十日之不變期間內，向本院提出上訴狀（須附繕
本）。
中　　　華　　　民　　　國　　九十四　　年　　　六　　月　　　　十　　　日
~B法院書記官
